臺灣士林地方法院民事判決  
109年度重訴字第437號
原      告  甲○○  
特別代理人  丙○○  
訴訟代理人  顏火炎律師
被      告  乙○○  
訴訟代理人  包盛顥律師
複代理人    丘浩廷律師
上列當事人間請求返還不當得利事件，本院於民國110年12月23
日言詞辯論終結，判決如下：
    主  文
原告之訴及假執行之聲請均駁回。
訴訟費用由原告負擔。
    事實及理由
壹、程序方面：
一、本件原告為受監護宣告之人，前經本院家事庭於民國108年1
    1月21日以108年度監宣字第121號裁定選任訴外人即其夫陳
    張阿輝、子女丙○○、被告共同為監護人，被告既身為監護人
    之一，自難期代理原告進行本件訴訟，故本院先前已選任丙
    ○○為特別代理人提起並進行本件訴訟（見109年度湖調字第3
    38號卷第87頁至第88頁），嗣後被告雖以丙○○與原告間有利
    害衝突，不適合擔任特別代理人為由，聲請撤銷選任云云，
    然業經本院於110年4月30日以裁定駁回在案（見本院卷一第
    210頁至第211頁），先予敘明。
二、原告起訴原請求被告給付新臺幣（下同）1,625萬元及遲延
    利息，嗣更改請求金額為1,524萬1,207元（見本院卷二第24
    頁），依照民事訴訟法第255條第1項但書第3款之規定，乃
    屬合法，自應予准許。
貳、實體方面：　　
一、原告起訴主張：兩造為母子關係，伊先前於104年間出售所
    有新北市○○區○○段000地號土地獲有價款，經扣除稅金後為7
    24萬1,207元，又於106年間因訴外人祭祀公業陳金蘭出售土
    地而獲分派825萬元，共計1,549萬1,207元（惟依訴之聲明
    所示僅請求1,524萬1,207元），均委由被告代為保管。嗣伊
    因生活所需請求被告返還前開款項，被告竟不予返還，今已
    無委任之必要，遂以本件起訴狀作為終止委任關係之意思表
    示，爰依民法第541條第1項、第179條規定，提起本件訴訟
    ，請求被告如數返還等語，並聲明：㈠被告應給付原告1,524
    萬1,207元，以及自起訴狀繕本送達翌日起至清償日止按年
    利率5％計算之利息；㈡願供擔保請准宣告假執行。
二、被告則以：原告未舉證伊受委任保管土地買賣款項，縱有委
    任處理相關事宜，僅代原告受領該筆土地第一次簽約金支票
    180萬4,534元及另筆543萬6,673元匯入伊名義帳戶內，伊收
    受支票後交付原告，再經原告口頭贈與所有款項；祭祀公業
    所分派之款項亦然，係由原告親自領取，嗣後亦贈與伊；又
    原告主張本件為非給付型不當得利，卻又稱係基於委任關係
    而為給付，顯有矛盾，原告應舉證伊有侵害行為等語，資為
    抗辯，並聲明：㈠原告之訴及其假執行之聲請均駁回；㈡如受
    不利判決，願供擔保請准免為假執行。
三、兩造不爭執事項（見本院卷一第195頁至第196頁）：
  ㈠原告前經本院以108年度監宣字第121號民事裁定為受監護宣
    告之人，由陳張阿輝、丙○○、被告共同擔任監護人，丙○○雖
    不服提起抗告，業經本院109年度家聲抗字第10號民事裁定
    駁回在案。
  ㈡原告於104年間出售土地所得902萬2,668元，簽約金以支票開
    立，並由被告代為領取，第二次付款亦以支票領取（本院一
    卷第32頁、第152頁）。
四、原告無法證明與被告間有保管款項之委任關係
　㈠按依民事訴訟法第277 條規定，係由原告主張權利者，應先
    由原告負舉證之責，若原告先不能舉證，以證實自己主張之
    事實為真實，則被告就其抗辯事實，即令不能舉證，或其所
    舉證據尚有疵累，亦應駁回原告之請求；又主張法律關係存
    在之當事人，須就該法律關係發生所須具備之要件，負舉證
    之責任。是以，原告主張兩造間約定有保管款項之委任契約
    ，而遭被告所否認，自應舉證以實其說。
  ㈡經查，原告出售所有土地價款兩筆款項各為180萬4,534元、7
    21萬8,134元（扣除土地增值稅後為543萬6,673元），分別
    由被告代為領取支票、匯入被告名義所開設銀行帳戶內等情
    ，此有丁○○○開發股份有限公司（下稱誠美公司）109年11月
    4日誠字第1091104001號函暨附件、110年5月11日誠字第110
    0501001號函暨附件、聯邦商業銀行信託部109年12月15日（
    109）聯信託字第0185號函暨附件、聯邦商業銀行業務管理
    部110年5月31日聯業管（集）字第11010323860號函在卷可
    佐（見本院卷一第32頁至第64頁、第150頁至第158頁、第28
    8頁至第298頁、第328頁），被告於本院當事人訊問中亦坦
    認無訛（見本院卷一第429頁至第430頁），惟持有款項之原
    因諸多，或為借貸或為贈與，均不一而足，前開事實至多代
    表原告出售土地款項由被告領取支票或匯入其帳戶，尚不能
    證明兩造間具有保管款項之委任契約。又原告固曾出具授權
    書（見本院卷一第46頁），然細繹其內容僅委任被告向誠美
    公司處理土地買賣事宜，包含收取價金等，仍無從證明兩造
    間內部對於出售土地款項係委任代為保管，自不能據此認原
    告主張屬實。
  ㈢其次，就祭祀公業分配款825萬元部分，證人即祭祀公業陳金
    蘭派下員成員乙○○到庭證稱：祭祀公業於106年3月間出售土
    地，原告為派下員成員，依照派下系統表並經派下員大會認
    可，由伊經手分配細節，原告可分配825萬元。當時被告要
    求交付現金，伊在原告家中親手以現金交付原告，有簽名、
    點收及拍照，簽名時被告拉原告手簽名，伊認為這很自然，
    簽收完後伊不知道兩造如何處理款項等語（見本院卷一第23
    5頁至第238頁），並有簽收單及現場照片可資佐證（見本院
    卷一第224頁至第232頁），根據上開證據所示內容，僅能證
    明原告確有收受祭祀公業分配款825萬元之事，至於原告雖
    稱因其年老，不可能親自前去存款，依常理推斷與被告間有
    委託代為保管之關係云云（見本院卷二第26頁)，卻僅空言
    主張，亦未能舉出任何證據可供佐證，顯屬片面臆測之詞，
    自難採信。
　㈣原告又以被告先前否認持有該等款項，於當事人訊問時卻坦
    認在卷，另證人即被告之妻甲○○證詞乃事後串證，而主張兩
    造間確有委任關係云云，查被告固多次以書狀否認取得前開
    款項（見本院卷一第118頁、第185頁、第210頁），嗣後於
    當事人訊問程序改稱經原告贈與該等款項（見本院卷一第43
    0頁至第433頁），訴訟代理人包盛顥律師則當庭表明先前否
    認陳述均出其訴訟策略之建議（見本院卷一第433頁），所
    傳訊之證人甲○○亦證述原告係贈與被告款項（見本院卷二第
    13頁至第19頁），渠等所為抗辯及證詞內容雖非無瑕疵可言
    ，然與原告所主張兩造間存有委任契約一事尚不能等同視之
    ，況揆諸前開說明可知，原告本有先行舉證委任契約存在之
    義務，否則，縱令被告抗辯具有疵累或不能證明為真，仍無
    從據此對原告為有利之判斷。
　㈤是以，原告既不能證明與被告間有委任關係，亦即兩造約定
    由被告代為保管土地出售價款及祭祀公業分配款項，自難認
    主張為真，故原告所請依民法第541條規定返還款項，難謂
    有理。
五、原告亦不能證明本件為非給付型不當得利
  ㈠按不當得利依其類型可區分為「給付型之不當得利」與「非
    給付型不當得利」，前者係基於受損人有目的及有意識之給
    付而發生之不當得利，後者乃由於給付以外之行為（受損人
    、受益人、第三人之行為）或法律規定或事件所成立之不當
    得利。在「給付型之不當得利」應由主張不當得利返還請求
    權人（受損人），就不當得利成立要件中之「無法律上之原
    因」負舉證責任。又所謂侵害型不當得利（又稱權益侵害之
    不當得利），乃指無法律上之原因，侵害歸屬他人權益內容
    而獲有利益。由於侵害歸屬他人權益之行為，本身即為無法
    律上之原因，主張依此類型之不當得利請求返還利益者（即
    受損人），固無庸就不當得利成立要件中之無法律上之原因
    舉證證明，惟仍須先舉證受益人取得利益，係基於受益人之
    「侵害行為」而來，必待受損人舉證後，受益人始須就其有
    受利益之法律上原因，負舉證責任，方符舉證責任分配之原
    則（最高法院109年度台上字第21號、第1456號、第2539號
    判決意旨可資參照）。
  ㈡經查，原告雖主張被告侵害原告金錢所有權，本件應為非給
    付型之不當得利云云（見本院卷二第25頁），然而，原告本
    主張兩造間有保管款項之委任契約，再對照前述出售土地款
    項係經原告授權由被告代為領取及匯入被告名義所開立之銀
    行帳戶等節，暨本院當庭詢問原告關於兩造間具有委任契約
    之證據為何，原告則稱主張給付型不當得利等語（見本院卷
    二第19頁），顯見縱令本件有不當得利一事存在，亦係來自
    於原告有目的及有意識之給付而發生。原告嗣後改主張本件
    為非給付型不當得利云云，不僅與卷內事證明顯不符，亦生
    有避免己方負擔舉證責任之嫌疑，難謂可採；況且，倘依原
    告所稱本件因被告侵害金錢所有權而屬非給付型不當得利，
    則揆諸前開說明，原告仍應先行證明被告係因侵害行為而取
    得利益，於確認本件為非給付型之不當得利後，始由被告就
    其有受利益之法律上原因負舉證責任，然原告仍未能舉出任
    何證據證明此節，僅陳述如前，故被告抗辯原告未經舉證（
    見本院卷二第56頁），確屬有據。　
  ㈢從而，原告雖主張因被告侵害原告金錢所有權，依照非給付
    型之不當得利而請求被告返還款項云云，惟所述核與卷證相
    違，又不能證明本件確屬非給付型不當得利，則其請求亦不
    能准。
六、綜上所述，原告民法第541條第1項、第179條規定，請求被
    告給付1,524萬1,207元及遲延利息，為無理由，應予駁回。
    原告之訴既經駁回，則假執行之聲請亦失其附麗，併予駁回
    之。
七、本件事證已臻明確，兩造其餘主張陳述及所提之證據，經審
    酌後於本件判決結果無影響，爰不逐一論述，附此敘明。
八、據上論結，原告之訴為無理由，判決如主文。 
中　　華　　民　　國　　111 　年　　1 　　月　　28　　日
                  民事第三庭    法　官  劉育琳　
以上正本係照原本作成。
如對本判決上訴，應於判決送達後20日內向本院提出上訴狀，若
委任律師提起上訴者，應一併繳納上訴審裁判費，否則本院得不
命補正逕行駁回上訴。
中　　華　　民　　國　　111 　年　　1 　　月　　28　　日
                                書記官  邱勃英